臺灣臺北地方法院民事判決　　　　　　　 99年度訴字第420號
原　　　告　紅龍房屋仲介有限公司
法定代理人　李梅紅
訴訟代理人　鄭夙芬律師
被　　　告　郭遠洲
　　　　　　洪梓琛
訴訟代理人　李敬之律師
上列當事人間侵權行為損害賠償事件，本院於民國100年3 月17日
言詞辯論終結，判決如下：
    主  文
原告之訴及假執行之聲請均駁回。
訴訟費用由原告負擔。
    事實及理由
壹、程序方面
    按訴狀送達後，原告不得將原訴變更或追加他訴，但有下列
    各款情形者，不在此限：一、被告同意者。二、請求之基礎
    事實同一者，民事訴訟法第255 條第1 項第1 款、第2 款定
    有明文。查原告提起本訴，原主張被告故意不法侵害其服務
    報酬請求權致其受有損害，請求被告負損害賠償之責；後原
    告於本案訴訟程序進行中另主張除被告應依民法第184 條第
    1 項前段負損害賠償責任外，尚符合民法第184 條第1 項後
    段、第2 項規定，而應負損害賠償責任（見本院民國100 年
    3 月17日言詞辯論筆錄第2 頁），核其情狀應屬原告已為訴
    訟標的之追加，其請求之基礎原因事實尚屬同一，變更之訴
    與原訴之主要爭點有其共同性，原請求之證據資料於審理繼
    續進行在相當程度範圍內具有同一性或一體性，且不甚礙被
    告之防禦及訴訟之終結且被告對於原告為上述訴之追加並無
    異議，揆諸上開法文之規定，原告所為訴之變更應予准許。
貳、實體方面
一、原告起訴主張：被告洪梓琛於98年6 月10日持訴外人陳建平
    與被告郭遠洲之委託書，與原告簽訂委託書（下稱系爭委託
    書），委由原告代為銷售陳建平所有門牌編號台北市中山區
    ○○○路2 段6 號3 樓房屋及基地應有部分（下稱系爭房地
    ）。經原告之仲介後，訴外人李彥宏於98年6 月17日與陳建
    平簽訂買賣契約，並與訴外人國泰世華商業銀行股份有限公
    司（下稱國泰世華銀行）就價金之給付，簽訂信託契約。被
    告代理陳建平，與李彥宏於98年8 月6 日共同以書面指示國
    泰世華銀行自信託契約所成立之帳戶（下稱系爭信託帳戶）
    撥付新台幣（下同）508,000 元服務費後，被告洪子琛卻一
    方面於98年8 月14日出面表示要協商交付尾款事宜，以致原
    告陷於錯誤而同意緩期，另一方面卻又指示國泰世華銀行將
    上開服務費用轉撥予被告洪子琛，被告顯然共同故意侵害原
    告對上開服務報酬之權利。為此，爰依民法第184 條、第18
    5 條第1 項規定提起本件訴訟。並聲明：(一)被告應連帶給付
    原告508,000 元，及自支付命令送達繕本翌日（即98年10月
    20日）起至清償日止，按年息5 ％計算之利息。(二)願供擔保
    ，請准宣告假執行。
三、被告則以下列情詞置辯：
  (一)被告郭遠洲部分：
    被告郭遠洲雖於98年8 月6 日撥款指示書上簽名，但係為解
    除系爭不動產遭假扣押問題而簽名，且簽名時書面關於匯款
    銀行、戶名、帳號及金額等部分均空白，並非要撥付服務費
    予原告。又被告郭遠洲未出面簽訂任何契約，不清楚服務報
    酬事宜。
  (二)被告洪梓琛部分：
  1.原告於系爭不動產停止拍賣後，即積極與被告洪梓琛接洽，
    知悉被告洪梓琛有於98年8 月31日前籌措資金之需求，急於
    出售系爭不動產，訴外人傅寶樹即不斷以系爭不動產之都市
    更新計畫進度遙遙無期，無人願意購買，更故意隱匿其代表
    訴外人忠泰建設股份有限公司（下稱忠泰建設公司）購買系
    爭不動產之事實，謊稱負責開發之忠泰建設公司已不購買，
    須委由其代為出售，使被告洪梓琛陷於錯誤，誤以低價代理
    訴外人陳建平委託原告銷售。實則，傅寶樹顯然早已知悉系
    爭不動產係出售予忠泰建設公司，卻仍隱匿上開事實而於98
    年6 月10日與被告洪梓琛簽訂系爭居間契約，足徵傅寶樹業
    已自認於簽訂系爭居間契約前，即知悉忠泰建設公司將購買
    系爭不動產，卻仍隱匿上開事實向被告洪梓琛謊稱忠泰建設
    公司不購買系爭不動產，以遂其以高額報酬詐騙被告洪梓琛
    與原告簽訂系爭居間契約之目的。另原告不但是為忠泰建設
    公司負責系爭不動產坐落區域都市更新單元整合開發之中人
    ，本有義務為忠泰建設收購系爭區域土地，且傅寶樹身為原
    告員工不但陪同忠泰建設人員林蒼柏就系爭不動產第二次拍
    賣程序進行投標，於流標後，更委託原告直接向系爭不動產
    標的代理人即被告洪梓琛購買，顯足推認原告既然係受忠泰
    建設公司委託購買系爭不動產，其辯稱為被告洪梓琛另尋買
    主云云，即屬無稽。系爭不動產既坐落於忠泰建設自行劃定
    之都市更新單元範圍內，則系爭不動產之購買人是否為忠泰
    建設公司，不但是影響系爭不動產價格之重要資訊，更為系
    爭居間契約委託售價之決定性因素，尤其，被告洪梓琛業已
    知悉上情，甚至見過忠泰建設公司人員林蒼柏由傅寶樹陪同
    於98年4 月24日系爭不動產第二次拍賣之際進行投標，則被
    告洪梓琛於停止拍賣後，衡諸常情，大可自行與忠泰建設公
    司接洽出售即可，何須透過仲介？若非傅寶樹以詐術詐稱忠
    泰建設不購買系爭不動產，被告洪梓琛何須與原告締結如此
    高額之居間契約？何況，簽訂系爭買賣契約時，買受人並非
    忠泰建設公司而是自然人李彥宏，被告洪梓琛如何能發現其
    實是忠泰建設公司購買？至原告辯稱係因「被告洪梓琛恐系
    爭不動產續拍價格將不足以清償雅絃錄音公司各種債權債務
    ，始委由原告代為銷售系爭不動產」等語，純屬穿鑿附會之
    詞，蓋系爭不動產於98年4 月24日第二次拍賣流標後，被告
    洪梓琛隨即於98年5 月20日自行備妥100 萬元供擔保，委請
    主要債權銀行即土地銀行向鈞院聲請撤回假扣押執行及拍賣
    程序（鈞院執行處90民執全辛字第1575號、96執字第71429
    號），經土地銀行同意並於98年5 月21日具狀聲請停止拍賣
    ，是停止拍賣後，原告應訴外人忠泰建設要求，憂慮被告洪
    梓琛自行出售他人，始積極與被告洪梓琛接觸，並以上情詐
    騙，使被告洪梓琛陷於錯誤，方與原告簽訂系爭居間契約。
    足認被告洪梓琛提供擔保，請求土地銀行聲請停止拍賣，係
    獨立為之，要與原告無涉，原告辦稱陪同被告洪梓琛辦理停
    拍、塗銷抵押權事宜云云，顯然與客觀事實不合。
  2.被告洪梓琛既係因受原告受雇人傅寶樹詐欺而簽訂系爭居間
    契約，則傅寶樹既為原告之履行輔助人，則關於傅寶樹為招
    攬業務，故意為不實之詐欺行為，揆諸上開實務見解，原告
    即應視同自己對被告洪梓琛為詐欺行為，而准許被告洪梓琛
    撤銷其受詐欺之意思表示。再查，被告洪梓琛自98年8 月6
    日發現受詐欺後，已於99年1 月21日開庭審理時即以意思表
    示遭受詐欺為由，向原告行使撤銷系爭居間契約之意思表示
    ，顯然已於法定期間內向原告為合法之撤銷意思表示，並已
    經原告瞭解而發生撤銷效力無疑。另查「委託售價」不但系
    爭委託契約之必要之點，更為交易中之重要事項，何況本件
    被告洪梓琛乃是受託代為處理系爭不動產出售清償債務事宜
    ，是被告洪梓琛既受原告員工傅寶樹詐欺，因而錯誤為1,27
    0 萬元之委託售價意思表示，顯屬非可歸責被告洪梓琛所造
    成之意思表示內容錯誤。退萬步言，縱認傅寶樹並未構成詐
    欺，被告洪梓琛仍能依上開規定，代理陳建平撤銷系爭居間
    契約之錯誤意思表示。
  3.又原告根本未善盡其義務，蓋原告非但並未依上開規定，提
    供系爭不動產近三個月之成交行情，作為被告洪梓琛委託售
    價之參考，未提供任何成交行情供被告參考，違反其善良管
    理人注意義務在先，何況，委託售價竟然與依系爭不動產之
    二拍底價即為1,270 萬元完全相同，更顯見原告根本絲毫未
    就系爭案件盡任何專業努力，而最後竟以該價格出售予相對
    人即訴外人訴外人忠泰建設公司，顯然為有利於委託人之相
    對人行為，依上揭法令規定，縱然系爭居間亦約有效成立，
    原告亦因違反忠實義務而無請求給付服務報酬之權利。被告
    洪梓琛既欲自行銷售系爭不動產，尤其以高額仲介費委託原
    告銷售，更係期待以高於法拍行情之市價予以銷售，豈有以
    第二次拍賣之底價為委託售價之理，且系爭委託賣價竟與二
    拍底價分毫不差，毋寧是依相對人忠泰建設之利益辦理甚明
    。故原告既未善盡其對於委託人之忠實義務，更為利於委託
    人相對人之行為，依民法第571 條規定，已不得請求任何報
    酬。
  4.退步言之，縱系爭居間契約有效成立，約定以買賣成交總價
    之4 ％為服務費用，相較於原告所付出之勞費，實屬為數過
    鉅顯失公平，應予酌減。原告雖辯稱系爭不動產已於98年6
    月17日出售予訴外人李彥宏並簽訂買賣契約，已完成委託事
    務義務云云，然原告既係忠泰建設公司之中人，負責整合開
    發系爭都市更新單元，並為訴外人忠泰建設公司仲介系爭區
    域不動產，且系爭訴外人李彥宏僅係忠泰建設公司購買系爭
    不動產之名義人而已，實際購買人為忠泰建設公司，為完成
    系爭都市更新之整合計畫，原告本係為忠泰建設購買系爭區
    域不動產，系爭不動產之買主並非原告「積極尋找買主」而
    來，原告一旦取得被告洪梓琛委託銷售後，根本毋須耗費找
    尋任何買主，原告空言謂「積極找尋買主」，純屬飾言，不
    足採信。另原告謊稱四處奔走與各債權銀行協商洽談停拍事
    宜、逐一說服債權銀行如台灣土地銀行、中國商銀、台開銀
    行、彰化商業銀行就還款價格達成協議云云，均屬不實，蓋
    上開事宜，均由被告洪梓琛自行為之，要與原告無涉，何況
    ，原告與債權銀行接洽，無非係確認被告洪梓琛協商結果是
    否可行、忠泰建設是否能順利取得產權、塗銷系爭不動產上
    之抵押權，並非為被告洪梓琛之利益而為，豈可將原告謂委
    託人相對人利益之行為曲解為盡其委託義務。至於原告另行
    提出之各債權銀行出具之同意書、承諾書、聲請撤回執行狀
    ，不足作為原告為被告洪梓琛處理委託事務之證明，蓋各該
    事務不但係被告洪梓琛親自向各個債權銀行協商、辦理並提
    供擔保，原告並未為任何協力，且上開同意書、承諾書、撤
    回執行狀，均係被告洪梓琛直接或囑託債權銀行出具提供給
    原告，作為履行系爭買賣契約之證明。
  5.況原告未舉任何實證，即空言指摘被告洪梓琛侵害原告對訴
    外人陳建平之系爭服務費報酬債權，應依侵權行為法則負損
    害賠償責任，然對於「原告有何權利受害」、「原告受有何
    損害」、「被告有何不法行為」、「被告侵權行為與原告受
    有損害間有何因果關係」等等要件，則無一語論及，是其主
    張顯難採信，自應駁回原告之請求。查，原告雖依民法第18
    4 條第1 項前段規定，指訴被告洪梓琛侵害其「債權」受侵
    害，已與實務見解相悖。另依原告指述「被告等二人故意施
    以詐術，使原告同意緩期清償，再伺機領取系爭服務費用」
    ，似又非指「債權」受害，原告所舉不知所云，被告實無從
    答辯。原告亦未舉任何實證證明其「實際受有損害」，顯然
    無從請求侵權行為損害賠償。況被告洪梓琛係依系爭信託契
    約本有權指示國泰世華銀行撥款，又被告洪梓琛並無義務指
    示國泰世華銀行系爭信託專戶撥款系爭服務費用與原告，被
    告洪梓琛未指示國泰世華銀行撥款原告，有何不法性？遑論
    有何該當故意悖於善良風俗之行為，是以，被告洪梓琛雖與
    原告有居間契約是否得撤銷之糾紛，然並未為任何不法行為
    ，洵為合法行使權利，顯無以故意或過失不法侵害原告權利
    或故意以悖於善良風俗之方法加損害於原告之可言等語資為
    抗辯。
  (三)均答辯聲明：1.原告之訴駁回。2.如受不利益之判決，願供
    擔保請准免為假執行
四、兩造不爭執之事項：
  (一)被告洪梓琛前於98年6 月10日持訴外人陳建平與被告郭遠洲
    出具之委任狀，與原告簽訂委託書，委由原告以1,270 萬元
    之價格代為銷售陳建平所有門牌編號臺北市中山區○○○路
    ○ 段6 號3 樓房屋及基地應有部分（即系爭房地），委託期
    間自98年6 月10日起至98年7 月31日止，買賣成交時，應支
    付買賣總價款4%之服務費用，並於交付尾款時以現今方式一
    次付清。
  (二)於98年6 月17日，被告洪梓琛代理陳建平以1,270 萬元價格
    出售系爭不動產予訴外人李彥宏（實際簽約人為林蒼柏），
    除簽訂不動產買賣契約書外，同日並與國泰世華銀行簽訂信
    託契約書。
  (三)嗣於98年8 月6 日，被告郭遠洲代理陳建平，與被告洪梓琛
    及李彥宏共同出具撥款指示書。惟嗣後被告洪梓琛以其遭詐
    騙為由拒絕撥付服務費予原告，經原告委請律師催請國泰世
    華銀行將服務費匯入指定帳戶，國泰世華銀行則表示其早已
    將該筆金錢匯予被告洪梓琛。
五、得心證之理由
    本件原告主張被告以協商服務報酬數額之說詞，致原告陷於
    錯誤，而給予延期給付服務報酬之期間，並利用此期間指示
    國泰世華將信託帳戶內之款項撥付給被告洪梓琛，侵害原告
    對訴外人陳建平之服務報酬請求權，惟被告所否認，則本件
    爭點厥為：原告請求被告應連帶給付原告508,000 元，是否
    有理由？茲分項析述如后：
  (一)按當事人主張有利於己之事實者，就其事實有舉證之責任。
    但法律別有規定，或依其情形顯失公平者，不在此限。民事
    訴訟法第277 條定有明文。又「主張法律關係存在之當事人
    ，應就該法律關係發生所須具備之特別要件，負舉證之責任
    ，至於他造主張有利於己之事實（變更或消滅之特別要件）
    ，則應由他造舉證證明」、「原告對於自己主張之事實已盡
    證明之責後，被告對其主張，如抗辯其不實並提出反對之主
    張者，則被告對其反對之主張，亦應負證明之責，此為舉證
    責任分擔之原則。」，最高法院48年台上字第887 號判例、
    18年上字第2855號判例參照。所謂「舉證責任」係指當事人
    有提出證據以證明其所主張之利己事實為真實之責任。民事
    訴訟，兩造為求有利於己判決，各自主張利己之事實，如經
    他造爭執，所主張利己事實之有無，即有以證據證明之必要
    ，法院即應依證據法分配舉證責任，判斷事實之真偽。是民
    事訴訟程序上，原告起訴主張權利及有利於己之事實，應先
    由原告負舉證之責，若原告先不能舉證，以證實自己主張之
    事實為真實，則被告就其抗辯事實即令不能舉證，或其所舉
    證據尚有疵累，亦應駁回原告之請求。經查，原告主張被告
    二人故意施以詐術，使原告同意緩期清償，再伺機領取系爭
    服務費用，亦已該當民法第184 條第1 項、第2 項之侵權行
    為損害賠償責任，是以被告當應依同法第185 條第1 項前段
    規定負共同侵權行為之損害賠償責任云云，揆諸前揭說明，
    原告自應就被告如何涉犯侵權行為之有利事實負舉證責任，
    先予敘明。
  (二)本件原告依民法第184 第1 項前段規定，主張被告洪梓琛侵
    害其債權，惟依學說及實務多數見解，民法第184 條第1 項
    前段所稱權利，係以債權以外之私法上權利為侵害之客體，
    包括人格權、身分權、物權及智慧財產權等，至於債權或純
    粹經濟財產上之損失，則不包括在內。是於債權或純粹經濟
    財產之利益受侵害者，僅得依民法第184 條第1 項後段之規
    定，即行為人係故意以背於善良風俗之方法加損害於他人之
    情形下，被害人始得請求賠償。因此，原告主張依民法第18
    4 條第1 項前段規定，主張被告應負損害賠償責任，即屬無
    理由。另原告指訴被告故意施以詐術，使原告同意緩期清償
    ，再伺機領取系爭服務費用侵害其對訴外人陳建平之報酬請
    求權，屬悖於善良風俗或違反保護他人法律而加損害於他人
    。然被告既是受陳建平之託處理系爭房地之人，於處理系爭
    房地發生爭議時，其本得為陳建平之利益，中止交付服務報
    酬，並將系爭信託帳戶內之金錢妥為保管利用，乃屬正當權
    利之行使，並無悖於善良風俗，原告亦未能就被告違反何種
    保護他人法律為舉證，是原告主張被告有悖於善良風俗及違
    反保護他人法律之行為而侵害其服務報酬請求權，洵無足取
    。
  (三)次按，損害賠償之債，以實際上受有損害為成立要件，倘無
    損害，即不發生賠償問題；被害人實際上有否受損害，應視
    其財產總額有無減少而定。中央信託局貸款予柯明山等人而
    對之取得債權，其財產總額並未因此減少，於其證明就系爭
    貸款追償無效果前，尚難認已受有實際損害（最高法院92年
    台上字第1186號裁判要旨參照）。本件原告主張其與訴外人
    陳建平間之居間契約有效成立，原告因而取得對陳建平之給
    付報酬債權，惟因被告指示國泰世華銀行將上開報酬轉撥至
    被告洪梓琛之帳戶，使原告無受償之可能，有侵害原告之報
    酬請求權之情。經查，被告於98年8 月17日將系爭信託帳戶
    中50萬元撥付至被告洪梓琛華南銀行永吉分行000000000000
    號帳戶內，為兩造所不爭執，並有撥款指示書及匯出匯款憑
    證附卷可稽（見本院卷第45頁、第46頁），惟損害賠償之債
    ，以實際上受有損害為成立要件，倘無損害，即不發生賠償
    問題；被害人實際上有否受損害，應視其財產總額有無減少
    而定，是被告將50萬元撥付至被告洪梓琛華南銀行帳戶，是
    否即侵害原告對訴外人陳建平之報酬請求權，並非無疑。實
    則，本件原告因居間契約而對陳建平取得債權，縱被告自系
    爭信託帳戶將50萬元撥付被告洪梓琛之華南銀行永吉分行帳
    戶，原告並未因此喪失其對陳建平之服務報酬給付債權，原
    告之財產總額並未因此減少。揆諸前開說明，於原告證明就
    服務報酬款追償無效果前，自難認原告已受有實際損害，是
    以，原告既未受有損害，則其主張被告應依民法第184 條負
    損害賠償之責，即無理由。
六、綜上所述，原告本於侵權行為法律關係，依民法第184 條規
    定，請求被告應連帶給付508,000 元及自支付命令送達之翌
    日起至清償日止，按年息5 ％計算之法定遲延利息，為無理
    由，應予駁回。其訴既經駁回，則假執行之聲請亦失所附麗
    ，應併予駁回。
七、因本件事證已臻明確，兩造其餘主張陳述及所提之證據，經
    本院斟酌後，認與判決結果不生影響，均毋庸再予論述，附
    此敘明。
八、據上論結，原告之訴為無理由，依民事訴訟法第78條，判決
    如主文。
中    華    民    國   100    年    4     月    12    日
                  民事第四庭    法  官  陳靜茹
以上正本係照原本作成
如對本判決上訴，須於判決送達後20日內向本院提出上訴狀。如
委任律師提起上訴者，應一併繳納上訴審裁判費。
中    華    民    國   100    年    4     月    12    日
                                書記官  鄭雅雲